【裁判字號】    98,訴,634
【裁判日期】    981106
【裁判案由】    殺人未遂等
【裁判全文】
臺灣桃園地方法院刑事判決               98年度訴字第634號
公  訴  人  臺灣桃園地方法院檢察署檢察官
被      告  丙○○
選任辯護人  胡峰賓律師
上列被告因殺人未遂等案件，經檢察官提起公訴（97年度偵字第
25706 號），本院判決如下：
    主  文
本件公訴不受理。
    理  由
一、證據能力之說明
  (一)按被告之自白，非出於強暴、脅迫、利誘、詐欺、疲勞訊問
    、違法羈押或其他不正之方法，且與事實相符者，得為證據
    ；被告陳述其自白係出於不正之方法者，應先於其他事證而
    為調查，該自白如係經檢察官提出者，法院應命檢察官就自
    白之出於自由意志，指出證明之方法，刑事訴訟法第156 條
    第1項、第3項定有明文。準此，被告及辯護人對檢察官所提
    被告於警詢時及偵查中自白之證據能力俱無意見，復本院亦
    查無有何顯然不正之方法取得情事，而悖於被告等自由意志
    ，是被告等警詢時及偵查中之自白得為證據，合先敘明。
  (二)另按被告以外之人於審判外之言詞或書面陳述，除法律有規
    定者外，不得作為證據。被告以外之人於審判外之陳述，雖
    不符前4條（指刑事訴訟法第159條之1至第159條之4）之規
    定，而經當事人於審判程序同意作為證據，法院審酌該言詞
    陳述或書面陳述作成時之情況，認為適當者，亦得為證據。
    刑事訴訟法第159條第1項、第159條之5第1項，分別定有明
    文。查被告及辯護人於審判程序中，對於檢察官所提出被告
    以外之人證人即告訴人甲○○、證人即告訴人之夫乙○○於
    審判外之書面陳述筆錄，均不爭執證據能力，其等警詢、偵
    查筆錄係證明犯罪事實存否所必要之證據，而足見審判外筆
    錄及文書具相當之可信性，依前述「同意性」之傳聞法則例
    外規定，被告以外之人於審判外之陳述均具證據能力。又查
    檢察官提出之壢新醫院診斷證明書、長庚醫院診斷證明書均
    係專業鑑定人於審判外製作之文書，依法亦屬被告以外之人
    審判外之陳述，惟被告及辯護人對於上述診斷證明書之證據
    能力既不爭執，是前開診斷證明書因符上述同意性、相當性
    之要件，仍具證據能力。另本件查獲照片、鐮刀照片屬書證
    性質，復均與本案事實具有自然關聯性，亦無事證足認有違
    背法定程序或經偽造、變造所取得之情事，是皆有證據能力
    。
二、公訴意旨略以：被告丙○○於民國97年6 月15日下午9 時許
    ，在桃園縣楊梅鎮高榮里15鄰東高山頂8 之5 號住處，因細
    故與其胞弟乙○○之配偶甲○○起口角衝突，竟基於傷害、
    殺人之犯意，先以徒手掌摑甲○○之臉部左右各1 下；復以
    手持鐮刀，揮砍甲○○之頭、頸部，雖因該鐮刀非甚鋒利及
    甲○○適時閃躲而未得逞，惟亦已造成甲○○左臉頰挫傷併
    腫脹、下頷骨聯合體閉鎖性骨折之傷害等情，因認被告丙○○涉犯刑法第271 條第2 項、第1 項殺人未遂罪嫌、第277
    條第1項傷害罪嫌。
三、按犯罪事實應依證據認定之，無證據不得認定其犯罪事實，
    刑事訴訟法第154條第2項定有明文。又認定不利於被告之事
    實，須依積極證據，苟積極證據不足為不利於被告事實之認
    定時，即應為有利於被告之認定，更不必有何有利之證據，
    最高法院30年上字第816號著有判例可資參照。又殺人與傷
    害之區別，應以有無殺意為斷，其受傷之多寡，及是否為致
    命部位，有時雖可藉為認定有無殺意之心證，究不能據為絕
    對標準，再殺人罪須有使被害人喪失生命之故意，始能成立
    ，不以所持是否為刀、所加傷害是否在致命部位為標準（最
    高法院18年上字第1309號判例意旨參照）。至於殺人犯意之
    存否，固係隱藏於行為人內部主觀之意思，且此意思可能係
    存在有相當之時間，亦可能係在下手之際方產生，惟不論係
    何種情況均須以積極並確實之證據證明之，方足以認定之。
    亦即該項殺人或傷害之主觀犯意認定，仍須參酌各方面直接
    、間接證據，例如被害人傷痕之多寡、受傷之處是否即為致
    命部位、傷勢輕重程度、加害人下手當時及其後之情形、所
    用凶器為何，除此之外，尚應深入觀察行為人與被害人之關
    係、衝突之起因、行為當時所受之剌激等各項因素綜合予以
    研析。
四、檢察官認被告丙○○涉犯殺人未遂罪嫌，無非係以被告丙○○於警詢及偵查中自陳因照顧長年臥病之母親及飼養動物之
    事發生口角而持刀與告訴人甲○○爭執並致告訴人成傷之事
    實、告訴人之指訴、證人乙○○於警詢及偵查中之證述、當
    日爭執所持鐮刀與卷附診斷證明書等，為其論據。訊據被告
    丙○○固坦認於上揭時、地，因前開情事與告訴人口角衝突
    ，繼而持刀與告訴人發生爭執而致告訴人成傷之事實，惟堅
    詞否認有何殺人未遂之犯行。辯稱：伊母親為重度病患仰賴
    呼吸器維生，伊與告訴人曾為照顧其等母親事宜發生言語衝
    突。97年6 月間伊與告訴人同住於戶籍址，因告訴人帶狗回
    去上開住處飼養，影響環境，曾與告訴人協調，但無法達成
    共識。當日伊太太、醫護人員遭跳蚤叮咬，因而與告訴人提
    及此事而發生爭執，當日伊終日等候出門之告訴人返家溝通
    消毒環境情事，迄當晚9 點許，告訴人返家後，表示拒絕支
    付消毒費用，其等就因此爭吵，剛開始伊僅先徒手毆打告訴
    人臉部1 下，又言語不斷爭吵，因被激怒故而至門外車庫拿
    鐮刀進來嚇唬告訴人，伊先往桌上敲下，桌子因而破裂，告
    訴人持續激怒，伊先比畫4 、5 次，後來不堪告訴人刺激始
    持鐮刀刀背往告訴人肩膀與頸部敲1 下，告訴人即倒下，後
    來告訴人騎機車前去派出所報案，伊沒有殺人故意等語。
五、經查：
  (一)被告因疑告訴人飼養之動物影響環境衛生，為免其長年臥病
    之母親休養住居清潔遭污染，欲溝通消毒與否及費用分擔之
    事與告訴人於上開時、地發生口角，徒手掌摑被告臉部，並
    持鐮刀續而與告訴人爭執，告訴人因此受有前揭傷害等情，
    業據被告自承無訛，並經告訴人指訴在卷可稽（參臺灣桃園
    地方法院檢察署97年度他字第3499號卷第3 頁至第4 頁、第
    12頁；97年度偵字第25706 號卷第4 頁至第7 頁）；另經證
    人乙○○於警詢、偵查中證述明確（參97年度他字第3499號
    卷第13頁、97年度偵字第25706 號卷第4 頁至第7 頁）；復
    有壢新醫院及長庚紀念醫院診斷證明書等件在卷足憑（參97
    年度偵字第25706 號卷第14頁至第15頁）、被告所持鐮刀照
    片存卷可為佐據，是以被告與告訴人發生爭執掌摑被告臉部
    並進而持鐮刀揮砍告訴人，致告訴人受有前開傷害等情，足
    堪認定。
  (二)檢察官雖認被告係基於殺人之主觀犯意，而為本件持鐮刀攻
    擊告訴人之行為，惟被告本件行為當時究係基於傷害犯意抑
    或殺人犯意而為之，乃存在其內心之主觀情狀，旁人無法直
    接察知，而僅能由其客觀行為及相關事實資以判斷之。查本
    件被告係告訴人配偶即證人乙○○之胞兄，其等非僅具有姻
    親關係，且被告兄弟二人係94年間某日一同前往越南迎娶告
    訴人妯娌2 人返台，返台後共同住居於桃園縣楊梅鎮東高山
    頂8 之5 號之處迄本件案發後等情，為被告及告訴人是認在
    卷（參本院98年7 月27日準備程序筆錄第2 頁、98年10月13
    日審判筆錄第4 頁），並經證人乙○○、證人即被告之配偶
    丁○○於本院審理中證陳無訛（參本院98年10月13日第18頁
    至第27頁）。是以其等間非僅並無恩怨仇隙，而透過被告與
    乙○○兄弟情誼，且係雙雙於同日結婚，其後又同住一戶，
    彼此間當有一定之協力保持永久共同生活之和諧圓滿之信賴
    關係，而相同生活背景互相結合之家庭成員間因家務管理偶
    發言語衝突，亦所難免，遑論告訴人妯娌千里迢迢離鄉背井
    遠嫁他方，初來乍到生活、語言及風俗習慣均陌生之國境，
    溝通及相處模式更易有摩擦、口角而待協調之情事，凡此生
    活上細節之爭執均與一般家庭成員間互動之狀態並無何違反
    常情之處。則被告與告訴人既非平日素有嫌隙，復為以永久
    共同生活為目的之同居親屬團體，僅因被告懷疑遭告訴人飼
    養之動物影響環境清潔衛生，為分擔消毒費用一情，偶發細
    故口角是否足為萌生殺人之犯意，容足置疑。尤以證人甲○○證稱：被告時而於深夜將全家成員喚醒，對於家中成員分
    配家務，反覆不一，朝令夕改。本次爭執之前被告與伊爭吵
    時，不曾動手毆打伊，但被告與大嫂吵架時，會丟擲東西，
    令伊感到害怕等語（參本院98年10月13日審判筆錄第5 頁，
    詳後述）；證人乙○○亦證陳除本次事件外，曾因外勞之工
    作事務而爭吵等情（參本院開前筆錄第19頁，詳後述），互
    參證人前開證述，足認被告易生爭執之對象非僅針對證人甲○○1 人，家中各成員均有可能因細故與之發生齟齬，此應
    係被告自忖乃兄長之尊而有頤指氣使之姿態，與全家成員意
    見不一時，極易焦躁不安，甚而與自己配偶相處時，亦曾以
    砸毀物品之方式表達情緒，其潛意識中已呈男尊女卑，物化
    女性之傾向，遭逢反對難以順遂心意時，即故以強烈之外部
    動作具體化其支配權力。因而被告當日持鐮刀傷害甲○○，
    足認屬其此等情緒及心態之表示，至是否具殺人之動機尚須
    依個別情形具體判斷之。
  (三)據證人甲○○到庭具結證稱：伊於94年間結婚自越南來台後
    ，全家住在桃園縣楊梅鎮東高山頂8 之5 號，除97年6 月15
    日本次與被告發生爭執外，之前亦曾有數次激烈爭吵，但被
    告均不曾動手，係態度惡劣而將伊視為小孩般辱罵，伊婆婆
    是植物人，被告稱伊有殺婆婆的性格，有時為了家裡小事會
    口出惡言，對伊不尊重。時而深夜11、12時許，被告會將熟
    睡中之全家人喚醒，及將在台北的小姑喚回，會分配彼等家
    務，但反覆更改。被告會口出惡毒言語，亦曾稱要將伊送回
    越南，令伊深受委屈。97年6 月15日晚上雙方係為家中消毒
    費用分擔而產生爭執，當日被告喝斥伊何以返家時間延遲，
    並徒手掌摑伊兩巴掌，因伊仍不願負擔消毒費用，爭執更為
    嚴重，被告怒而到門外車庫持鐮刀進入家中，持鐮刀猛力敲
    打桌子，揚言要砍死伊，兩人並繼續爭吵，伊極其忿怒，語
    氣不佳，不記得是否叫被告砍伊，以為被告僅以鐮刀威嚇，
    未料隨後被告即持鐮刀以刀鋒迎面對伊揮砍，伊迅即閃過，
    仍砍到伊頭髮，伊長及腰際之頭髮遭砍落約30餘公分，倘無
    濃厚頭髮擋住，可能情況慘重。砍完後不消10分鐘，伊臉部
    即腫起，被告砍一刀後，自己也嚇到，伊倒下後立即站起前
    往警局報案。之前被告雖對伊不滿，不時有爭吵情形，但被
    告並未說過要砍死伊。除了本次有拿鐮刀並進而動手外，之
    前爭吵均不曾使用任何工具，至於爭吵時，伊先生乙○○並
    未上前攔阻，嗣而於97年8 月8 日前往桃園地檢署告訴被告
    傷害等語明確（參本院98年10月13日審判筆錄第4 頁至第18
    頁）。是以被告辯稱因不堪告訴人言詞相激而惱羞成怒，始
    持刀揮砍甲○○等情尚非無據。則被告應係欲藉助客觀上足
    以產生較為強烈攻擊力之刀具，意欲不服家務分配之告訴人
    就範屈從，以顯示其兄長之尊崇地位至明。復以，當時被告
    雖係以其家中車庫內之鐮刀攻擊告訴人，惟該鐮刀甚為陳舊
    ，其上並有鐵鏽，而刀鋒尖端處亦非尖銳而呈圓鈍狀，顯非
    銳利之刀具，此有該鐮刀照片在卷足憑（參97年度他字第第
    3499號卷第16頁下方照片），嗣經甲○○閃躲後，仍造成上
    開傷害結果，客觀上足認其行為對人具有極高程度之危險性
    ，然在此情形下，亦僅造成甲○○左臉頰挫傷併腫脹、下頷
    骨聯合體閉鎖性骨折之傷害，客觀上顯未造成足以致命之傷
    害，此有前述壢新醫院、長庚紀念醫院診斷證明書、告訴人
    受傷之照片存卷可參（參上開卷第14頁至第16頁）。觀諸上
    揭告訴人所受傷勢之照片，固有瘀血痕跡，然尚未見清晰之
    開放性割裂傷痕，則告訴人遭被告持刀砍傷所受前開傷害當
    非致命傷勢乙節，堪以認定。再以，據本院直接審理所得，
    被告身形略為高大，告訴人則較為瘦小，彼等之身材外觀有
    顯著差異，苟被告欲持刀揮砍告訴人頭部而致其於死，並非
    難事，然亦僅造成告訴人上開傷勢；又倘被告確有殺人犯意
    ，於當時尚無其他人出手攔阻之情形下（詳後述），當可以
    更為激烈之手法接連攻擊致命，而不致於僅造成上述傷害，
    足見其侵害強度顯非深重。另以，甲○○於庭訊時哽咽拭淚
    係因回想往昔所受委屈，而非當日情狀令伊畏懼害怕等情，
    業經其證述明確（參本院98年10月13日審判筆錄第8 頁至）
    ，佐以被告持鐮刀揮砍告訴人一刀後，自己亦受到驚嚇，且
    並未追逐奪門而出之甲○○，事後亦對其胞弟即乙○○告知
    本僅為嚇唬之意，不知何以揮刀砍下，分別經證人甲○○、
    乙○○證述在卷（參本院98年10月13日審判筆錄第8 頁、第
    22頁），綜上各種客觀情狀互參，被告斯時主觀上是否具有
    致告訴人於死之意欲，尤非無疑。至證人甲○○固證稱其長
    髮遭被告揮刀砍落一截等情，此為被告所不爭執且為證人乙○○、丁○○證述在卷，參酌上述證人證述及觀之鐮刀照片
    所示刀具之型態，固可認被告係以刀鋒砍向甲○○之事實，
    而被告所為以刀背揮砍乙節顯有不實，難以採信，惟觀諸上
    揭告訴人所受傷勢之照片，固略有輕淡瘀血痕跡，然尚未見
    清晰之開放性割裂傷痕，已如前述，則彼等家中既有之家具
    用品應當不乏銳利刀剪之類，而被告於爭吵中猶走出門外選
    擇前述既舊且鈍之鐮刀，持以喝令甲○○服從指揮，益徵其
    主觀上實無有致告訴人於死之故意。
  (四)再者，證人即甲○○之配偶乙○○於審理中證稱：被告婚後
    常與大嫂吵架，吵架時就會叫彼夫妻下樓，兄弟間因甲○○
    妯娌照顧母親之事發生問題，即聘請外籍看護。被告常因甲○○外出打工心生不悅，聘請外籍看護後，責罵較嚴重，並
    稱該外籍看護除了照顧母親外，不可再分配其他事務。97年
    6 月15日當日，被告夫妻稱家中有跳蚤出現爭執，又因甲○○與大嫂妯娌間借貸問題，被告居間協調，更引發爭吵，被
    告先徒手毆打甲○○臉部，又持鐮刀責問甲○○是否要負擔
    付消毒費，本來被告係持刀作勢要砍甲○○，被告認為甲○○態度不佳，即揚言要持刀砍下，甲○○反激被告有本事就
    砍，被告即以刀鋒揮砍甲○○。當日被告苦等甲○○返家未
    果，即已出言要砍甲○○。甲○○倒地後，立即往外奔跑，
    其也嚇到，事發後被告並無追趕而出。其後曾聽聞被告揚稱
    要打甲○○，並說只要人在臺灣就要負擔母親的看護費。甲○○剛開始是要告被告傷害，其基於兄弟情誼曾勸阻，後來
    因為被告之態度，因而並未阻止甲○○提告等語綦詳（參本
    院98年10月13日審判筆錄第18頁至第23頁）；另證人即被告
    配偶丁○○於審理中具結證稱：事發當時渠在飯廳，被告胞
    弟（即證人乙○○）坐在椅子上即甲○○之後方，當時被告
    與甲○○吵架甚久，甲○○趨進被告前方，將自己頭部傾斜
    伸出頸部，並稱「你砍、你砍」等語，衝突發生後，甲○○
    離開飯廳，被告並無追出，渠見被告持鐮刀並稱要砍甲○○
    時，曾示意乙○○前去攔阻，渠不希望被告動手等情（參本
    院98年10月13日審判筆錄第27頁）。綜上證述互參，當日證
    人丁○○僅係不願見家人有肢體衝突而示意乙○○攔阻被告
    ，而位在甲○○後方之證人乙○○亦認被告僅係要作勢揮砍
    ，因之並未積極上前阻攔被告一情，此並為甲○○所不否認
    ，益徵事發當日之情境亦與其等平日相處模式幾無差別，被
    告並無何特別兇惡而有殺人犯意之猙獰形貌出現，益徵被告
    前開所為受告訴人言語刺激之辯詞為真，足認被告並無殺人
    動機。參酌告訴人甲○○於本件事發月餘後之97年8 月8日
    ，於臺灣桃園地方法院檢察署申告時，僅對被告提出傷害之
    告訴，於當時爭執、衝突、毆打過後之盛怒下，甲○○猶僅
    認為被告前開所為僅係傷害之犯行，嗣歷經偵查、審理雖均
    指訴被告有殺人犯意，然不能排除被告自始至終均未對甲○○表示歉意，致甲○○心有不悅，而有誇大或渲染之說詞，
    此由證人乙○○並不否認初始其妻僅提傷害告訴，事後因被
    告並未表示歉意而未阻止其妻繼續訴訟乙節，益足徵上情。
    是被告上開持鐮刀向告訴人揮砍之動作堪認應係出於欲捍衛
    男性之家族地位而壯膽、虛張聲勢所為，而難據此逕認其有
    殺人之犯意。此外，復查無其他積極證據，足資證明被告確
    有殺人未遂之犯行，則被告是否確有殺人未遂之犯行，猶有
    合理之懷疑，自難以殺人未遂罪對被告相繩。另綜合被告與
    告訴人平素相處狀況、被告行為之動機、所造成告訴人受傷
    之程度等具體情狀判斷，被告行為當時應僅具傷害之主觀犯
    意，或預見持刀對人之身體部位揮砍會造成受傷之結果，然
    為表彰其權力者之地位，亦不惜造成此種後果，至少具傷害
    之不確定故意甚明。
  (五)綜上所述，被告基於傷害之犯意，以對告訴人之身體部位持
    刀揮砍之方式，致告訴人成傷之事實，事證明確，堪為認定
    。核其所為，係犯刑法第277條第1項之傷害罪，其徒手掌摑
    告訴人臉部、進而持鐮刀砍傷告訴人左頰各舉，其時間極為
    密接，復在同一處所為之，亦僅侵害同一被害人之身體健康
    法益，顯係利用同一機會基於接續之犯意而賡續為之，為接
    續犯之實質上一罪。公訴意旨認被告持鐮刀毆傷告訴人所為
    係犯殺人未遂罪，惟按法院審判之對象係檢察官起訴之公訴
    事實，至檢察官以何一罪名提起公訴，對法院而言均無拘束
    力，此所以刑事訴訟法第300 條規定，科刑或免刑之判決，
    法院得就起訴之犯罪事實，變更檢察官所引應適用法條之原
    因。亦即法院在起訴犯罪事實同一性之範圍內，不受起訴法
    條之拘束，得自由認定事實，適用法律，以期訴訟經濟之要
    求，但為兼顧被告之防禦權，並符合不告不理之旨意，自須
    於公訴事實之同一性範圍內，始得為之。又由於犯罪乃侵害
    法益之行為，犯罪事實自屬侵害性之社會事實，亦即刑法加
    以定型化之構成要件事實，故此所謂「同一性」，應以侵害
    性行為之內容是否雷同，犯罪構成要件是否具有共通性為準
    ，若二罪名之構成要件具有相當程度之吻合，即可謂具有同
    一性。查刑法第271 條第1 項殺人罪及第277 條第1 項傷害
    罪均屬「非定式犯罪」，分別侵害人之生命或身體健康法益
    ，皆以自然人為客體，二罪名之構成要件具有相當程度之吻
    合，應認為具有同一性，本院自得予以審酌。本院認被告此
    部分犯行，檢察官所引起訴應適用之法條，尚未允洽，業如
    前述，爰依刑法第277 條第1 項，論以傷害罪，且本院亦對
    被告踐行刑事訴訟法第95條告知義務，及予當事人辯論之機
    會，不致對當事人造成突襲。
六、另按刑法第277 條第1 項之罪，須告訴乃論；告訴乃論之罪
    ，告訴人於第一審辯論終結前，得撤回其告訴；又告訴乃論
    之罪，其告訴經撤回者，應諭知不受理之判決。刑法第287
    條前段、刑事訴訟法第238 條第1 項、同法第303 條第3 款
    分別定有明文。經查，被告持鐮刀揮砍告訴人成傷，而犯刑
    法第277條第1項之普通傷害罪，業經本院認定如前。依前述
    刑法第287條前段之規定，刑法第277條第1項之罪，須告訴
    乃論，告訴乃論之罪之告訴為訴訟條件，必須審理時始終存
    在，否則即應為形式判決。告訴人於本院審判期日（即98年
    9 月2 日），以言詞向本院當庭撤回對被告之傷害告訴，而
    被告持鐮刀傷害告訴人之部分與其徒手掌摑告訴人成傷部分
    係為接續犯之實質上一罪關係，業如前述，為前開撤回傷害
    告訴之效力所及，爰依前述規定，被告被訴傷害部分應諭知
    不受理之判決。末按刑事判決得就起訴之犯罪事實變更檢察
    官起訴所引應適用之法條者，以科刑或免刑判決為限，不受
    理判決無適用刑事訴訟法第300 條之餘地（最高法院71年度
    臺上字第6600號、95年度臺上字第4636號判決參照），本件
    為不受理判決，自無庸變更起訴法條，併此敘明。
據上論斷，應依刑事訴訟法第303條第3款，判決如主文。
本案經檢察官梁光宗到庭執行職務。
中    華    民    國    98    年    11   月     6    日
              刑事第六庭  審判長法  官  錢建榮
                                法  官  黃翊哲
                                法  官  呂美玲
以上正本證明與原本無異。
如不服本判決應於收受判決後10日內向本院提出上訴書狀，並應
敘述具體理由。其未敘述上訴理由者，應於上訴期間屆滿後20日
內向本院補提理由書( 均須按他造當事人之人數附繕本) 「切勿
逕送上級法院」。
                                書記官  李玉華
中    華    民    國    98    年    11    月    20    日


司法院資訊處製作；財團法人民間司法改革基金會備份。
